【裁判字號】    90,台非,126
【裁判日期】    900419
【裁判案由】    違反著作權法
【裁判全文】
最高法院刑事判決                                  九十年度台非字第一二六號
    上訴人  最高法院檢察署檢察總長
    被  告  甲○○
右上訴人因被告違反著作權法案件，對於台灣高等法院中華民國九十年一月五日第二
審確定判決（八十九年度上易字第四四九○號，起訴案號：台灣板橋地方法院檢察署
八十八年度偵續字第二四四號），認為違法，提起非常上訴，本院判決如左：
    主  文
原判決及第一審判決關於違背法令部分撤銷。
    理  由
非常上訴理由稱：「按判決不適用法則或適用法則不當者為違背法令，刑事訴訟法第
三百七十八條定有明文。查著作權法第九十三條第三款之罪，係對以同法第八十七條
各款方法之一侵害他人之著作權者之處罰規定，該條所規定各款方法與同法第九十二
條所規定各個侵害他人之著作權方法有別，亦即同法第九十二條所規定各個侵害他人
之著作權方法，乃以『公開口述……或出租』等方法直接侵害他人之著作權；而同法
第八十七條各款方法，並非直接侵害他人之著作權，不過因同法第八十七條各款情形
，與著作者之權益有所妨害，為貫徹對著作權之保護，著作權法乃以該條規定其『視
為侵害著作權』。尤其該條第二款乃對明知為侵害著作權之物之『散布或意圖散布而
陳列或持有或意圖營利而交付』等行為之處罰規定，『出租』行為雖或可解釋為『散
布』行為之一，但『散布』之行為究非即『出租』行為，換言之，該條款處罰之客體
係『散布』之行為，而同法第九十二條所處罰之客體為『出租』行為，是因『散布』
之行為侵害他人之著作權者，僅能適用同法第九十三條第三款科罰（最高法院八十四
年度台非字第三八七號判決參照），退萬步言，亦僅能謂同法第九十三條第三款係同
法第九十二條之特別規定，依特別法優於普通法之原則，上述情形，無論如何，均尚
無適用同法第九十二條之餘地。本件原判決以第一審法院認定被告明知『戰略高手』
、『終極密碼戰』、『貧富之間』、『楚門的世界』等真品影諜（碟）片，係未經著
作財產權人同意而擅自輸入之視聽著作原件，為侵害著作權之物，竟基於意圖營利之
概括犯意，自八十八年（第一審誤載為八十九年）三月間起，復未經著作財產權人同
意而擅自將上開影諜（碟）片陳列在其經營之影諜片出租中心，以每片六、七十元之
代價，連續多次出租予不特定之顧客觀賞之犯行屬實。惟第一審法院卻適用同法第九
十二條及第九十三條第三款、第八十七條第二款之以『明知為侵害著作權之物而散布
』之方法侵害他人之著作權罪，並以其所犯上開二罪係一行為觸犯數罪名為想像競合
犯，而從一重之第九十二條之罪處斷，依上述說明，自屬判決適用法則不當之違背法
令，原判決竟不加糾正而予維持，揆諸首開說明，仍有適用法則不當之違背法令。案
經確定，且於被告不利，爰依刑事訴訟法第四百四十一條、第四百四十三條提起非常
上訴，以資糾正。」等語。
本院按判決不適用法則或適用不當者為違背法令，刑事訴訟法第三百七十八條定有明
文。又著作權法第八十七條第二款之散布，依同法第三條第一項第十一款規定，係指
不問有償或無償，將著作之原件或重製物提供公眾交易或流通而言。出租之對象，為
不特定之公眾，將著作物出租予客戶，即屬提供公眾流通，固應認屬散布之行為。惟
著作權法第九十三條第三款、第八十七條第二款之「以明知為侵害著作權之物而散布
」之方法侵害他人著作權罪，乃為一般散布侵害著作權之物犯罪之概括性規定，而同
法第九十二條之擅自以出租方法侵害他人著作財產權罪，則專指以出租之方法侵害他
人著作財產權者而言。故苟散布之行為，係以出租之方法為之，因著作權法第九十二
條既已特設處罰之規定，自應僅論以該條之罪即可，無庸再論以同法第九十三條第三
款之罪。本件原判決認定被告甲○○係台北縣新莊市○○路一五○巷四號「銀河系有
限公司」影碟片出租中心之實際負責人（登記之負責人為其妻張釗維），明知其於民
國八十八年二月間，以每片新台幣（下同）二千二百元之代價，在上址向不詳姓名之
人購得由美國環球影片公司、美國派拉蒙影片公司出品分別授權（期限均為西元一九
九七年一月一日起至一九九九年三月三十一日）協和育樂股份有限公司在台灣地區專
有經銷、重製、銷售、出租錄影帶、影碟等著作財產權之「戰略高手」、「終極密碼
戰」、「貧富之間」、「楚門的世界」（均各含中文字匣一個）等真品影碟片，係未
經上開著作財產權人同意而擅自輸入之視聽著作原件，為侵害著作權之物，竟基於意
圖營利之概括犯意，自八十八年（第一審判決誤載為八十九年）三月間起，復未經上
開著作財產權人同意而擅自將上開影碟片陳列在其上址影碟片出租中心，以每片六、
七十元之代價，連續多次出租予不特定之顧客觀賞。嗣於八十八年三月十六日下午五
時許，在上址為警當場查獲等情。揆諸首揭說明，被告擅自以出租方法侵害他人著作
財產權之散布行為，應僅論以著作權法第九十二條之罪即可，無庸再論以同法第九十
三條第三款、第八十七條第二款之以「明知為侵害著作權之物而散布」之方法侵害他
人著作權罪（至是否成立以「明知為侵害著作權之物而意圖散布而陳列或持有」之方
法侵害他人之著作權罪，乃另一問題）。乃第一審判決認被告係一行為同時觸犯上述
二罪名，原判決未予糾正，仍予維持，同有判決適用法則不當之違法。案經確定，非
常上訴意旨，認被告僅能依著作權法第九十三條第三款科罰，不得適用同法第九十二
條論處云云，雖非的論，然非常上訴意旨，既已指摘原確定判決及第一審判決認被告
係一行為同時觸犯上開二罪名，而依想像競合犯之規定，從一重之著作權法第九十二
條之罪處斷之法律見解，有適用法則不當之違法，就此而言，仍應認非常上訴洵有理
由。惟原判決尚非不利於被告，應由本院將原判決及第一審判決關於違背法令部分撤
銷，以資糾正。
據上論結，應依刑事訴訟法第四百四十七條第一項第一款前段，判決如主文。
中      華      民      國     九十     年      四      月     十九     日
                              最高法院刑事第十庭
                                  審判長法官  莊  登  照
                                        法官  洪  明  輝
                                        法官  蔡  清  遊
                                        法官  黃  一  鑫
                                        法官  林  秀  夫
      右正本證明與原本無異
                                              書  記  官
中      華      民      國     九十     年      四      月     三十     日


司法院資訊處製作；財團法人民間司法改革基金會備份。
